臺灣臺北地方法院民事判決　　　　　　 96年度簡上字第312號
上　訴　人　丁○○
訴訟代理人　戊○○
被　上訴人　大台北瓦斯股份有限公司
法定代理人　乙○○
訴訟代理人　庚○○
　　　　　　己○○
　　　　　　甲○○
　　　　　　丙○○
上列上列當事人間請求排除侵害等事件，上訴人對於中華民國96
年4月30日本院臺北簡易庭95年度北簡字第57936號第一審判決提
起上訴，本院於96年11月16日言詞辯論終結，判決如下：
    主      文
上訴駁回。
第二審訴訟費用由上訴人負擔。
    事實及理由
一、本件訴訟上訴本院後，被上訴人法定代理人已由吳東進變更
    為乙○○，有公司變更登記表在卷可稽，其已具狀聲明承受
    訴訟，核無不合，先行敘明。
二、上訴人起訴主張：被上訴人未經伊同意，於數年前無權占用
    伊所有門牌號碼台北市○○路○段176號1樓房屋（下稱系爭
    房屋）之北側邊牆壁設置瓦斯管線（下稱系爭瓦斯管線），
    作為提供鄰屋瓦斯之營利使用，每月可獲得相當新台幣（下
    同）5,000元租金之不當得利，致伊受有損害，爰依民法第7
    67條之規定，請求被上訴人應將系爭瓦斯管線拆除；及依民
    法第179條之規定，請求被上訴人應返還5年之不當得利30萬
    元予上訴人，並自起訴狀繕本送達之翌日起至拆除日止，按
    月給付上訴人1萬元等語。
三、被上訴人則以：58年間系爭房屋為上訴人祖父侯水益（居住
    於台北市○○街○段1之3號）所有，侯水益邀約台北市○○
    街○段1之1號、1之2號住戶共同向伊申請設置瓦斯，並同意
    伊將系爭瓦斯管線設置於系爭房屋北側牆邊，上訴人自應繼
    受，伊並非無權占有系爭房屋外牆設置系爭瓦斯管線，上訴
    人主張伊無權占有，請求伊返還相當租金不當得利，並無理
    由。又伊本於和諧迅速解決爭議情形下，已於96年9月底自
    動拆除系爭瓦斯管線，亦未要求上訴人負擔相關費用。再者
    ，系爭瓦斯管線設置於系爭房屋外牆下緣處，根本不影響上
    訴人出租外牆予他人懸掛廣告，上訴人主張其每月損失原可
    獲得約5,000元租金，並不可採。況系爭瓦斯管線僅供鄰房2
    戶使用瓦斯，以貴陽街2段1之2號為例，其95年計費度之月
    平均為15.6度，核算伊每月實際利得僅為94.8元（15.6 度
    ×每度利潤2.23元＝34.8元，加上月基本費60元為94.8元）
    ，全年2戶為2,280元（以95元為每月計費度×12個月×2戶
    ），且上訴人係於94年7月29日始取得系爭房屋所有權，其
    請求5年相當不當得利之租金，亦屬無理等語為辯。
四、原審判決駁回上訴人之請求，上訴人提起上訴，惟業於本院
    96年10月3日準備程序期日撤回請求被上訴人拆除系爭瓦斯
    管線部分之上訴（見本院卷第104、127頁），原判決此部分
    已告確定。上訴人之上訴聲明為：
   （一）原判決（除確定部分外）廢棄。
   （二）被上訴人應給付上訴人30萬元。
    被上訴人則聲明：上訴駁回。
五、兩造不爭執之事實：
    查系爭房屋原為上訴人祖父侯水益所有，侯水益將該屋贈與
    其子戊○○，戊○○再將之出售予第三人李煙南，李煙南再
    將之出售予上訴人。又被上訴人於多年前在系爭房屋之北側
    邊外牆於設置系爭瓦斯管線，系爭瓦斯管線之位置係沿著鄰
    房屋頂斜坡而架設，嗣96年9月底被上訴人將系爭瓦斯管線
    拆除等事實，為兩造所不爭執，並有建物所有權狀、建築改
    良物登記簿、系爭瓦斯管線拆除前、後之現場照片在卷可稽
    ，堪信為真實。
六、兩造之爭點及論述：
    上訴人主張被上訴人未經其同意，無權占有其所有系爭房屋
    之北側邊牆壁設置系爭瓦斯管線，作為提供鄰房瓦斯之營利
    使用，致其受有損害，爰依民法第179條之規定，請求被上
    訴人返還5年之不當得利30萬元予上訴人等語，為被上訴人
    所否認，並以前揭情詞置辯。經查：
    （一）按「使用借貸，非如租賃之有民法第四百二十五條之
          規定，縱令上訴人之前手將房屋及空地，概括允許被
          上訴人等使用，被上訴人等要不得以上訴人之前手，
          與其訂有使用借貸契約，主張對現在之房地所有權人
          即上訴人有使用該房屋之權利。」最高法院59年台上
          字第2490號著有判例。可知使用借貸本係無償借用性
          質，不能與租賃相提並論，難認有民法第425條之適
          用，故房屋於所有權移轉於他人後，除已得該他人即
          現在之所有人同意允予繼續使用外，縱經前所有人無
          償提供或允許借用人使用，亦不能以之拘束現在之所
          有人。本件系爭房屋經侯水益贈與其子戊○○，侯敏
          雄再將之出售予第三人李煙南，李煙南再將之出售予
          上訴人等情，為兩造所不爭執，並有建築改良物登記
          簿在卷可稽，果爾，縱認被上訴人辯稱系爭房屋於58
          年間為上訴人祖父侯水益所有，侯水益當時同意上訴
          人設置系爭瓦斯管線一節屬實，揆諸首揭判例意旨，
          被上訴人於未經系爭房屋之現在所有人即上訴人之同
          意情形下，自不得以侯水益與被上訴人間就系爭房屋
          牆壁成立使用借貸關係，據以對抗上訴人，而主張其
          對上訴人有使用系爭房屋牆壁設置系爭瓦斯管線之權
          利。上訴人主張被上訴人未經其同意，在其所有系爭
          房屋之北側邊牆壁設置系爭瓦斯管線，係屬無權占有
          ，應屬可採。
    （二）次按依不當得利之法則請求返還不當得利，以無法律
          上之原因而受利益，致他人受有損害為其要件，故得
          請求返還之範圍，固應以對方所受之利益為度，非以
          請求人所受損害若干為準（最高法院61年台上字第16
          95號判例參照），惟在非給付不當得利類型，判斷其
          所謂受利益致他人受損害，基本上係指取得依權利內
          容應歸屬於他人之利益，即因侵害應歸屬他人權益而
          受利益（即學說上所稱「權益歸屬說」之理論」），
          例如無權占住他人房屋、擅在他人牆壁上懸掛廣告，
          均係取得應歸屬他人之權益，即屬受利益致他人受「
          損害」，至於所有人是否有出租、使用房屋或牆壁之
          計畫，在所不問。再所謂無法律上之原因受利益，「
          致」他人受損害，係指受利益與損害之間須有因果關
          係，即一方之受利益與他方之受損害，須互為因果，
          且其因果關係須為直接的，其間之因果關係是否直接
          存在，應以受益之原因事實與受損之原因事實是否同
          一為斷。本件上訴人主張被上訴人無權占有上訴人系
          爭房屋之北側邊牆壁設置系爭瓦斯管線而受利益，致
          上訴人受有無法在系爭房屋牆壁刊登更大廣告之損害
          云云（見本院96年11月16日言詞辯論筆錄），惟為被
          上訴人所否認，依舉證責任分配之原則，自應由上訴
          人就主張構成不當得利之「債務人受利益致債權人受
          損害」部分之事實負舉證責任。查被上訴人無權使用
          上訴人系爭房屋之北側邊牆壁設置系爭瓦斯管線，其
          所受之利益，係為使用該牆壁本身，而非其提供瓦斯
          供鄰房2戶使用所獲營業利益。又系爭瓦斯管線之位
          置係沿著鄰房屋頂斜坡而架設等情，為兩造所不爭執
          ，並有系爭瓦斯管線拆除前之現場照片（見原審卷第
          6、72、87頁及本院卷第26、40、41頁照片彩印）在
          卷可稽，觀系爭瓦斯管線占用該牆壁面積之範圍甚小
          ，且沿著鄰房屋頂斜坡邊緣而架設，應不致於妨礙上
          訴人使用該牆壁刊登廣告，上訴人主張被上訴人設置
          系爭瓦斯管線，致其無法在該牆壁刊登更大廣告而受
          有損害，請求被上訴人返還不當得利云云，並不可採
          。此外，上訴人亦無法舉證被上訴人使用上訴人系爭
          房屋該牆壁設置系爭瓦斯管線，被上訴人所受利益為
          多少？致上訴人受有何損害？其就構成不當得利之「
          債務人受利益致債權人受損害」部分既無法舉證以實
          其說，則其主張被上訴人每月可獲得相當5,000元租
          金之不當得利，致其受有損害，依民法第179條之規
          定，請求被上訴人返還5年之不當得利30萬元予上訴
          人，即屬無據。
七、綜上所述，上訴人依民法第179條之規定，請求被上訴人返
    還不當得利30萬元予上訴人，為無理由，不應准許。其假執
    行之聲請亦失所附麗，應併予駁回。原審為上訴人敗訴之判
    決，及駁回其假執行之聲請，並無不合。上訴意旨指摘原判
    決不當，求予廢棄改判，為無理由，應予駁回。
八、本件為判決基礎之事證已明，兩造所為之其他主張、陳述並
    所提之證據，經審酌後，認均與本件之結論無礙，不再一一
    論述，併予敘明。
九、據上論結，本件上訴為無理由，依民事訴訟法第436條之1第
    3項、第449條第1項、第78條，判決如主文。
中　　華　　民　　國　　96　　年　　11　　月　　30　　日
                 民事第六庭    審判長法　官　張競文
                  　　　　　　　　　 法　官　陳婷玉
                                     法  官  曾部倫
以上正本係照原本作成。
本判決不得上訴。
中　　華　　民　　國　　96　　年　　12　　月　　3 　　日
                                    書記官  謝梅琴
